【裁判字號】    92,上,148
【裁判日期】    920819
【裁判案由】    給付借款
【裁判全文】
臺灣高等法院臺南分院民事判決  九十二年度上字第一四八號  Ｊ
    上  訴  人  乙  ○  ○
    訴訟代理人  高  進  棖  律師
    複  代理人  黃  俊  達  律師
    被  上訴人  甲  ○  ○
    訴訟代理人  陳  信  村  律師
右當事人間請求給付借款事件，上訴人對於中華民國九十二年六月五日臺灣雲林地方
法院第一審判決（九十二年度訴字第七十九號），提起上訴，本院判決如左：
    主      文
原判決關於命上訴人給付超過新臺幣壹佰伍拾萬元本息部分，及該部分假執行之宣告
，暨訴訟費用之裁判均廢棄。
右開廢棄部分，被上訴人在第一審之訴及假執行之聲請均駁回。
上訴人其餘上訴駁回。
第一、二審訴訟費用，由上訴人負擔三分之一，餘由被上訴人負擔。
    事      實
甲、上訴人方面：
一、聲明：求為判決：（一）原判決廢棄。（二）被上訴人在第一審之訴駁回。（三
    ）第一、二審訴訟費用均由被上訴人負擔。
二、陳述：除與原判決記載相同者予以引用外，並補稱：
（一）被上訴人及原判決均認協議書為三方之「和解契約」，此見解尚有待斟酌，因
      細觀協議書之內文「去年九二一大地震，……，自民國（下同）八十九年九月
      起，本公司所開出之票據即因存款不足而遭退票，……。本公司一本誠信經營
      之衷，……。本公司擬繼續營業以分期償還債務，所有債權人持有之本公司票
      票據分五期於四年內償還解決，……，為表公司之誠意，特立此協議書，共體
      時艱。立協議書人及連帶保證人署名……」，可知此協議書係針對所有債權人
      之票據而為陳述，並未對被上訴人之債權特定，亦未提到或列出被上訴人為協
      議書之當事人，該協議書顯然欠缺契約成立之要素：雙方當事人、合意、標的
      之確定等，故該協議書應僅係「債務人片面之承諾書」，或係欲引誘訴外人南
      靖水泥企業有限公司（下稱南靖公司）之債權人前來簽訂和解契約書之片面和
      解提議，而為要約引誘並非要約，更非契約。從而被上訴人於九十二年一月二
      十八日存證信函所為之催告及解約，及起訴狀所為之解約行為，並不合法而不
      生法律上之效力，且契約解除之效力，為法律規定認定上之問題，不因當事人
      不爭執而產生效力。退步言，縱認係契約且業經合法解除，關於上訴人對於該
      協議書之連帶保證責任，亦因主契約消滅致從契約即保證契約亦歸於溯及之消
      滅，故上訴人即無庸負協議書上之連帶保證契約之責任。
（二）上訴人否認曾為訴外人南靖公司八十一年間向被上訴人借款之保證人或連帶保
      證人。原判決雖以斗南郵局第五一六號存證信函所示，及上訴人所提出之答辯
      狀，認為上訴人已自認為連帶保證人；然上訴人於原審九十二年三月三日所提
      答辯狀，其事實及理由欄第一段係略述「訴外人南靖公司借款之過程」，第二
      段則說明上訴人「擔保協議書」之緣由及條件，並未提到原來「八十一年間訴
      外人南靖公司與被上訴人間借款及擔保問題」；至於上訴人九十一年十二月十
      三日存證信函之事，觀其內文「南靖水泥有限公司向甲○○借新臺幣（下同）
      七百五十萬元本人為連帶保證人之事，據本人所知南靖公司無法營運債務應到
      此為止，本人也無法負責保證之責任」等語，可知上訴人最初係針對本件借款
      被列為連帶保證人之事作說明，最後則係就公司無法營業，其亦無法依協議書
      負保證責任作說明。觀其陳述之意旨，應係就八十九年十二月五日訴外人南靖
      公司所書立之協議書之事為陳述，而非針對原八十一年間借款或保證之事為陳
      述。否則依被上訴人所陳，八十一年間其係借予訴外人南靖公司「一千萬元」
      ，而非存證信函所述之「七百五十萬元」。上訴人從頭至尾，並未談及「被上
      訴人於八十一年借款予訴外人南靖公司」及「其擔任連帶保證人」之事實，原
      判決以存證信函及答辯狀，作為認定上訴人已自認為連帶保證人之證據，恐非
      正確。況依本件卷證所示，並無證據可證上訴人曾對「訴外人南靖公司與被上
      訴人八十一年間之借款」同意為「連帶保證人」或是「保證人」之事實。又依
      常理而言，一千萬之借款數目極大，本件清償時間亦久，若上訴人真有為保證
      人，被上訴人理應會要求訴外人南靖公司書立借據，要求上訴人書立連帶保證
      或一般保證之字據，不可能會以口頭方式作約定。退步言，縱認有同意保證，
      亦無證據可證上訴人是擔任「連帶保證人」，是依被上訴人所提之證據，上訴
      人僅應負普通保證責任，依法自得行使先訴抗辯權。依民法七百四十五條規定
      ，保證人於債權人未就主債務人之財產強制執行而無效果前，對於債權人得拒
      絕清償。
三、證據：引用原審之立證方法。
乙、被上訴人方面：
一、聲明：求為判決：（一）上訴駁回。（二）第二審訴訟費用由上訴人負擔。
二、陳述：除與原判決記載相同者予以引用外，並補稱：原判決以被上訴人主張訴外
    人南靖公司於民國（下同）八十一年間，向被上訴人借款七百五十萬元，曾經約
    定於八十九年十月十七日清償，並由訴外人南靖公司簽發票載發票日均為八十九
    年十月十七日，金額共計七百五十萬元之支票三紙，惟訴外人南靖公司屆期仍無
    法償還，乃再於八十九年十二月五日成立協議，約定由訴外人南靖公司分五期償
    還，分別應於九十年四月十七日、九十年十月十七日、九十一年十月十七日、九
    十二年十月十七日、九十三年十月十七日，各給付一百五十萬元，並再由訴外人
    南靖公司簽發到期日各如上揭給付期日之本票十張，上訴人並於協議書簽名擔任
    連帶保證人。惟訴外人南靖公司仍未如期清償，經被上訴人於九十二年一月二十
    八日，以北港北辰郵局第三十二號存證信函，向訴外人南靖公司催告，限於函到
    七日內給付已到期之四百五十萬元，如未依約履行，不再通知解除協議，請求清
    償全部借款，惟訴外人南靖公司及上訴人迄仍未給付，業據提出八十九年十二月
    五日協議書、九十二年一月二十八日北港北辰郵局第三十二號存證信函、掛號郵
    件收件回執、上訴人寄發之存證信函各一件，及發票人均為訴外人南靖公司之支
    票三張、本票十張等為證，上訴人就此並無爭執，自為實在，故原判決以上訴人
    之存證信函及答辯狀自認之事實，認定上訴人自八十一年起即為本件借款之連帶
    保證人，而為被上訴人勝訴之判決，並非無據。且協議書成立後訴外人南靖公司
    也簽發本票分五期給付，可見被上訴人與訴外人南靖公司已達成分期給付之合致
    意思，該協議書確為和解契約，實足以認定，上訴意旨否認為和解契約，顯為賴
    債之詞。另上訴人並主張訴外人南靖公司不繼續經營，其即不負連帶保證責任云
    云，益見其連帶保證至為灼然，而協議書未見此記載，上訴人空口無憑，可見其
    主張不實在。又以支票調借現款民間常見，並不以立借據為必要，訴外人南靖公
    司於原審未到庭爭執，上訴人並已自認，原判決據以認定，洵屬正當。又協議書
    已記載為連帶保證人乙○○，上訴人辯稱為普通保證人，亦難成立。
三、證據：除引用原審立證方法外，並補提出訴外人南靖公司所簽發之本票影本十張
    為證。
    理      由
一、被上訴人起訴主張：訴外人南靖公司於八十一年間，邀同連帶保證人即上訴人，
    向被上訴人借款七百五十萬元，經延期定於八十九年十月十七日清償，並由訴外
    人南靖公司簽發票載發票日均為八十九年十月十七日，金額共計七百五十萬元之
    支票三紙，惟屆期仍無法償還，乃經訴外人南靖公司及兩造於八十九年十二月五
    日達成和解之協議，約定由訴外人南靖公司分五期償還，分別應於九十年四月十
    七日、九十年十月十七日、九十一年十月十七日、九十二年十月十七日、九十三
    年十月十七日，各給付一百五十萬元，並再由訴外人南靖公司簽發到期日各如上
    揭給付期日之本票十張，上訴人並於該協議書簽名擔任連帶保證人，惟訴外人南
    靖公司仍未如期清償，經被上訴人於九十二年一月二十八日，以北港北辰郵局第
    三十二號存證信函，向訴外人南靖公司催告，限於函到七日內給付已到期之四百
    五十萬元，並聲明未依約履行，不再通知，解除協議，請求清償全部七百五十萬
    元借款，惟上訴人迄未給付，然因協議書所約定於九十年四月十七日、九十年十
    月十七日，各應給付之一百五十萬元（合計三百萬元），已經被上訴人另行聲請
    核發支付命令確定，為此訴請上訴人給付全部借款之餘額計四百五十萬元，並以
    本件起訴狀繕本之送達，代為解除分期給付協議之意思表示等語。
二、上訴人則以：八十一年間訴外人南靖公司向被上訴人借款一千萬元，利息以每百
    元日息一角計算，迄八十九年十二月止，該借款利息已給付三千萬元，系爭借款
    業已清償，如要上訴人負責，自應有借據為憑，並應經上訴人於借據上簽名載明
    負連帶責任；至系爭八十九年十二月五日之協議書，應僅係「債務人片面之承諾
    書」，或係欲引誘訴外人南靖公司之債權人，前來簽訂和解契約書之片面和解提
    議，而為要約引誘並非要約，更非契約，被上訴人之解約不生效力；又上訴人於
    該協議書簽名擔任連帶保證人，僅係就訴外人南靖公司繼續經營下分期攤還債務
    而為，因訴外人南靖公司現已停業無法償還借款，即有違上訴人為之擔保之原意
    ，其不負清償借款之責；另被上訴人所提出之十張本票係訴外人南靖公司所簽發
    ，與上訴人無關，票上背書亦非上訴人所為；又縱認上訴人仍應負責清償，亦僅
    負普通保證之責，其得行使先訴抗辯權云云，資為抗辯。
三、經查被上訴人主張訴外人南靖公司，於八十一年間向被上訴人借款七百五十萬元
    ，曾經約定於八十九年十月十七日清償，並由訴外人南靖公司簽發票載發票日均
    為八十九年十月十七日，金額共計七百五十萬元之支票三紙，惟訴外人南靖公司
    屆期仍無法償還，乃再於八十九年十二月五日成立協議，約定由訴外人南靖公司
    分五期償還，分別應於九十年四月十七日、九十年十月十七日、九十一年十月十
    七日、九十二年十月十七日、九十三年十月十七日，各給付一百五十萬元，並再
    由訴外人南靖公司簽發到期日各如上揭給付期日之本票十張，上訴人並於該協議
    書簽名擔任連帶保證人，惟訴外人南靖公司仍未如期清償，經被上訴人於九十二
    年一月二十八日，以北港北辰郵局第三十二號存證信函，向訴外人南靖公司催告
    ，限於函到七日內給付已到期之四百五十萬元，如未依約履行，不再通知解除協
    議，請求清償全部借款，惟上訴人迄仍未給付等情，業據被上訴人提出八十九年
    十二月五日協議書、九十二年一月二十八日北港北辰郵局第三十二號存證信函、
    掛號郵件收件回執、上訴人寄發之存證信函各一件，及發票人均為訴外人南靖公
    司之支票三張、本票十張等件，附於原審卷為證，並為上訴人所不爭執，自堪信
    實。茲所應審究者，厥為上開協議書之性質，上訴人是否應負連帶保證責任，及
    被上訴人是否得解除該協議書契約而已。
（一）依卷附八十九年十二月五日協議書之記載，其全文為：「去年 921大地震，本
      公司場內主要設備幾乎全倒，損失慘重，後經重建花費兩千多萬元，重建期間
      ，公司營運停頓，而後再接逢經濟不景氣，營業額自地震前每月平均參仟萬元
      到目前每月平均壹仟萬元，相差甚遠，本公司雖努力想克服此一困境，然而終
      究不敵沉重利息之拖累，自八十九年九月起，本公司所開出之票據即因存款不
      足而遭退票。財務週轉不靈，面臨破產之危機。本公司一本誠信經營之衷，實
      不忍見員工生活之無著，及上游廠商之損失，及諸多債權人之血本無歸而輕易
      宣佈放棄。本公司擬繼續營業以分期償還債務，所有債權人持有本公司票據分
      五期於四年內償還解決，第一期為票據到期日半年內償還 20%，第二期一年內
      償還 20%，第三期兩年內償還 20%，第四期三年內償還 20%，第五期四年內償
      還 20%，以斗南鎮農會實際繳息另加計新臺幣伍仟元整計息。為表公司之誠意
      ，特立此協議書，共體時艱。立協議書人：南靖水泥企業有限公司、負責人：
      廖崑名、住址：斗南鎮○○路○段十一號；連帶保證人：乙○○、身分證字號
      ：Ｚ000000000、住址：斗南鎮○○路六一號」。則據該協議書內容
      觀之，固似僅係訴外人南靖公司單方面之聲明或意思表示，惟按解釋意思表示
      應探求當事人之真意，不得拘泥於所用之辭句，民法第九十八條定有明文，經
      查該協議書首既冠以「協議書」字樣，書尾並有連帶保證人即上訴人之簽名，
      且被上訴人復以該協議書係訴外人南靖公司及兩造間之契約而為主張，上訴人
      就該協議書上連帶保證人簽名之真正亦無爭執，則就該協議書全文語意綜合觀
      之，自應認該協議書之性質，屬訴外人南靖公司與兩造間之和解契約。上訴人
      徒以協議書欠缺雙方當事人、合意、標的之確定等要素，主張該協議書應僅係
      「債務人片面之承諾書」，或係欲引誘訴外人南靖公司之債權人，前來簽訂和
      解契約書之片面和解提議，僅為要約引誘並非要約，否認為和解契約，自無足
      取。而訴外人南靖公司前曾向被上訴人借款七百五十萬元，嗣經約定於八十九
      年十月十七日清償，惟訴外人南靖公司屆期無法償還，乃立上開協議書，約定
      由南靖公司分五期償還借款，雖該協議書所記載：第一期為票據到期日半年內
      償還 20%，第二期一年內償還 20%，第三期兩年內償還 20%，第四期三年內償
      還 20%，第五期四年內償還 20%等語，並無記載確實之日期及金額。然被上訴
      人既主張係分期於九十年四月十七日、九十年十月十七日、九十一年十月十七
      日、九十二年十月十七日、九十三年十月十七日，各給付一百五十萬元，且為
      上訴人所不爭執，並有訴外人南靖公司所簽發到期日各如上揭給付期日之本票
      十張足稽，則應認該協議書係被上訴人與訴外人南靖公司達成「分期清償借款
      之和解契約」，並由上訴人擔任訴外人南靖公司之連帶保證人，且依協議書記
      載之內容，亦未對上訴人之連帶保證責任有何限制，則上訴人辯稱依據該協議
      書，如訴外人南靖公司未繼續經營，其即不負責任云云，亦非有據。
（二）至被上訴人主張訴外人南靖公司於八十一年間向其借款時，曾邀同上訴人擔任
      連帶保證人乙節，雖未提出借據為證，且為上訴人所否認；然據被上訴人所提
      出上訴人所不爭執之斗南郵局五一六號存證信函（寄件人即上訴人），上訴人
      於該信函中已自認為訴外人南靖公司向被上訴人借款七百五十萬元之連帶保證
      人，另卷附上訴人於原審所提出之九十二年三月三日答辯狀，亦明載自認「於
      民國八十一年本人擔保南靖水泥企業有限公司向甲○○借款新臺幣壹仟萬元正
      」等語，而有各該存證信函及答辯狀存卷足稽，再參諸上開協議書，上訴人之
      所以願在該協議書上簽名擔任連帶保證人，亦應非憑空無故所為，而係另有所
      本有以致之，堪信被上訴人主張上訴人於訴外人南靖公司向其借貸系爭款項之
      初，上訴人確曾同意擔任該借款之連帶保證人至明。上訴人雖以上開答辯狀內
      容，僅係略述「訴外人南靖公司借款之過程」，及說明上訴人「擔保協議書」
      之緣由及條件，並未提及原「八十一年間訴外人南靖公司與被上訴人間借款及
      擔保問題」；及依上開存證信函內容，上訴人僅係針對本件借款被列為連帶保
      證人之事作說明，及就訴外人南靖公司無法營業，其亦無法依協議書負保證責
      任作說明，而對訴外人南靖公司所立協議書之事為陳述，並非針對原八十一年
      間借款或保證之事為陳述，否則依被上訴人所陳，八十一年間其係借予訴外人
      南靖公司一千萬元，而非存證信函所述之七百五十萬元等情相抗；然因原借款
      一千萬元已清償二百五十萬元，訴外人南靖公司始就餘款七百五十萬元，與兩
      造為上開之分期清償和解，是上訴人於存證信函所述之七百五十萬元，即與原
      一千萬元之借款為同一筆借款無訛，此觀上訴人在上開答辯狀已寫明「於八十
      一年擔保南靖水泥企業有限公司向甲○○借款新臺幣壹仟萬元正」等語明確，
      及上訴人亦迭辯稱系爭借款利息以每百元日息一角計算，每月付息三十萬元，
      迄八十九年十二月止，該借款光利息給付就不止三千萬元云云即明，上訴人徒
      就上開存證信函、答辯狀及協議書之內容，斷章取義空言曲解為自己有利之主
      張，進而否認有為系爭借款之擔保，且非連帶保證人，均與事實不符，難認屬
      實情。又上訴人所稱僅利息部分，已給付被上訴人三千萬元，系爭債務應已清
      償乙節，微論已為被上訴人所否認，且縱如上訴人所言，所清償者既僅係借款
      之利息，本金並未清償，借款人及連帶保證人仍不能解免清償借款之責任，至
      被上訴人是否有藉此取得與原本顯不相當之高利，核屬另一法律關係，亦不影
      響被上訴人請求權之行使。
（三）按契約當事人之一方遲延給付者，他方當事人得定相當期限催告其履行，如於
      期限內不履行時，得解除其契約，固為民法第二百五十四條所明定。次按上開
      協議書係被上訴人與訴外人南靖公司所達成之「分期清償借款之和解契約」，
      並由上訴人擔任訴外人南靖公司之連帶保證人，固亦有如前述。且查被上訴人
      因訴外人南靖公司未遵照協議如期清償，已於九十二年一月二十八日，以北港
      北辰郵局第三十二號存證信函向訴外人南靖公司催告，限期於函到七日內給付
      已到期之四百五十萬元（即九十年四月十七日、九十年十月十七日、九十一年
      十月十七日三期），且聲明未依約履行，不再通知解除協議，並以本件起訴狀
      繕本之送達代為解除分期給付協議之意思表示各情，固亦據被上訴人提出存證
      信函、掛號郵件收件回執影本各一件為證，復為上訴人所不爭執。惟按給付有
      確定期限者，債務人自期限屆滿時起，始負遲延責任，民法第二百二十九條第
      一項定有明文。經查上開協議書所達成之「分期清償借款之和解契約」，所創
      設之「分期清償」約定，僅約定分期清償之日期及每期清償之金額而已，並無
      片語隻字寫明雙方有約定「如一期不履行視為全部到期」之條款，則該「分期
      清償借款之和解契約」所創設之每一期給付，均屬各自獨立之確定清償期限無
      疑，依法自應以每期之清償期限判定有無遲延給付，要不得以其中一期遲延給
      付，即得以解除契約之方式，將清償期尚未屆至之分期清償部分，一併予以解
      除，是被上訴人所為上開解除契約，對未屆清償期部分，依法並不生解除契約
      之效力，該協議書所創設之「分期清償」約定，仍有效存在，要非被上訴人所
      得任意解除，上訴人主張已解除分期償還之協議，當無足採。
四、綜上各情，上訴人就其中九十一年十月十七日期，應清償之一百五十萬元部分，
    既已屆期而尚未給付，則被上訴人本於消費借貸及連帶保證之法律關係，請求上
    訴人給付一百五十萬元，及自起訴狀繕本送達翌日，即九十二年二月二十七日起
    至清償日止，按週年利率百分之五計算之利息，洵屬有據，應予准許。逾此所為
    請求，即其中九十二年十月十七日、九十三年十月十七日，二期共三百萬元及利
    息部分，因清償期未至，為無理由，應予駁回，其假執行之聲請亦失所附麗，應
    併予駁回。原審就超過上開應准許部分，為上訴人敗訴之判決，並為假執行之宣
    告，自有未洽。上訴意旨就此部分指摘原判決不當，求予廢棄改判，為有理由。
    至於上開應准許部分，原審判命上訴人給付，並為假執行之宣告，核無違誤。上
    訴意旨，就此部分仍執陳詞指摘原判決不當，求予廢棄，為無理由，應駁回其上
    訴。
五、據上論結，本件上訴為一部有理由，一部無理由，應依民事訴訟法第四百五十條
    、第四百四十九條第一項、第七十九條但書，判決如主文。
中      華      民      國    九十二    年      八      月     十九     日
                                    臺灣高等法院臺南分院民事第五庭
~B1審判長法官  游    明    仁
~B2      法官  高    明    發
~B3      法官  林    永    茂
右為正本係照原本作成。
被上訴人如對本判決上訴，須於判決送達後二十日內向本院提出上訴狀，未表明上訴
理由者，應於上訴後二十日內向本院提出理由書。
中      華      民      國    九十二    年      八      月     十九     日
~B法院書記官  劉    岳    文


司法院資訊處製作；財團法人民間司法改革基金會備份。
